臺灣屏東地方法院刑事判決　　　　　　　100年度選訴字第5號
公　訴　人　臺灣屏東地方法院檢察署檢察官
被　　　告　涂金郎
上列被告因妨害投票案件，經檢察官提起公訴（99年度選偵字第
144 號），本院判決如下：
    主  文
涂金郎無罪。
    理  由
一、公訴意旨略以：被告涂金郎係屏東縣內埔鄉第19屆義亭村村
    長候選人利燕俠之助選員，其為圖利燕俠順利當選，竟基於
    妨害投票自由之犯意，於民國99年6 月10日上午8 時30分許
    ，在屏東縣內埔鄉○○村○○路某處，遇見該選區具有投票
    權之李源宏，即以：「如果這次村長選舉，你沒有投給利燕
    俠，你的低收入戶資格會被取消」等語，脅迫李源宏，使李
    源宏心生畏懼，妨害李源宏自由行使法定之政治上選舉權，
    因認被告涂金郎涉有刑法第142 條第1 項之妨害投票自由罪
    嫌云云。
二、按犯罪事實應依證據認定之，無證據不得認定犯罪事實；不
    能證明被告犯罪者，應諭知無罪之判決，刑事訴訟法第154
    條第2 項、第301 條第1 項分別定有明文。又事實之認定，
    應憑證據，如未能發現相當證據，或證據不足以證明，自不
    能以推測或擬制之方法，為裁判基礎；且認定犯罪事實所憑
    之證據，雖不以直接證據為限，間接證據亦包括在內，然而
    無論直接證據或間接證據，其為訴訟上之證明，須於通常一
    般之人均不致有所懷疑，而得確信其為真實之程度者，始得
    據為有罪之認定，倘其證明尚未達到此一程度，而有合理之
    懷疑存在而無從使事實審法院得有罪之確信時，即應由法院
    為被告無罪之判決，有最高法院40年台上字第86號判例、76
    年台上字第4986號判例可資參照。且按認定犯罪事實應依證
    據，為刑事訴訟法所明定，故被告否認犯罪事實所持之辯解
    ，縱屬不能成立，仍非有積極證據足以證明其犯罪行為，不
    能遽為有罪之認定，亦有最高法院30年上字第1831號判例意
    旨可資參照。
三、證據能力部份：
  (一)按「被告以外之人於審判外之言詞或書面陳述，除法律有規
    定者外，不得作為證據。」、「被告以外之人於審判外之陳
    述，雖不符前四條之規定，而經當事人於審判程序同意作為
    證據，法院審酌該言詞陳述或書面陳述作成時之情況，認為
    適當者，亦得為證據。當事人、代理人或辯護人於法院調查
    證據時，知有第一百五十九條第一項不得為證據之情形，而
    未於言詞辯論終結前聲明異議者，視為有前項之同意。」刑
    事訴訟法第159 條第1 項、第15 9條之5 分別定有明文。證
    人李源宏於警詢中之證述，既屬被告以外之人於審判外之陳
    述，且無刑事訴訟法第159 條之5 所列得為證據之情形，自
    認其於警詢之陳述對被告而言，並無證據能力。
  (二)又按被告以外之人於偵查中向檢察官所為之陳述，除顯有不
    可信之情況者外，得為證據，已如前述，而該條之立法理由
    係認被告以外之人（包括證人、鑑定人、告訴人、被害人及
    共同被告等）之陳述如在法官面前為之，因其任意陳述之信
    用性係在已受確定保障之情況下所為，自得作為證據。而現
    階段刑事訴訟法規定檢察官代表國家偵查犯罪、實施公訴，
    依法其有訊問被告、證人及鑑定人之權，證人、鑑定人且須
    具結，而實務運作時，檢察官偵查中向被告以外之人所取得
    之陳述，原則上均能遵守法律規定，不致違法取供，其可信
    度極高，職是，被告以外之人前於偵查中已具結而為證述，
    除反對該項供述得具有證據能力之一方，已釋明「顯有不可
    信之情況」之理由外，即不宜遽指該證人於偵查中之陳述不
    具證據能力。本件證人李源宏於偵查中在檢察官前所為陳述
    ，已經依法具結，另被告復未曾提及檢察官在偵查時有何不
    法取供，致證人證詞顯不可信之情事，且證人李源宏復經本
    院傳訊到庭，是證人李源宏於偵查中之證述，自得採為本件
    證據。
  (二)再按傳聞法則之重要理論依據，在於傳聞證據未經當事人之
    反對詰問予以核實，乃予排斥，惟若當事人已放棄對原供述
    人之反對詰問權，於法院審判時表明同意該等傳聞證據可作
    為證據，基於證據資料愈豐富，愈有助於真實發現之理念，
    並貫徹刑事訴訟法修法加重當事人進行主義之精神，確認當
    事人對於證據能力有處分權之制度，傳聞證據經當事人同意
    作為證據，法院認為適當者，亦得為證據。另當事人於調查
    證據時，對於傳聞證據表示「沒有意見」、「對於證據調查
    無意見」，而未於言詞辯論終結前聲明異議，應視為已有將
    該等傳聞證據採為證據之同意，此刑事訴訟法第159 條之5
    定有明文。被告於本院準備程序時，除前開有爭執部份外，
    已表示對於全案卷證證據之證據能力均無意見（見本院卷第
    32頁背面），依刑事訴訟法第159 條之5 之規定，被告既已
    同意本案所有證據均有證據能力，本院斟酌該等證據並非非
    法取得，亦無證明力明顯過低之情形，是該等證據，均得採
    為證據。
四、公訴意旨認被告涉犯上開妨害投票自由罪嫌，無非以證人李
    源宏於警詢及偵查中之證述為其主要論據，訊據被告涂金郎
    固不否認伊於前揭時、地，曾向證人李源宏表示「要選好的
    人，利燕俠作的很好，這次選舉要支持利燕俠」等語之事實
    ，惟矢口否認有何妨害投票自由之犯行，辯稱：伊並非利燕
    俠之助選員，且伊僅向證人李源宏表示要選好的人來幫村里
    做事，伊並無以如起訴意旨所載之言語脅迫證人李源宏等語
    。經查：
  (一)證人李源宏於警詢中證稱( 此部份係作為彈劾證據使用) ：
    99 年06 月10日上午8 時10分許，我騎機車經過屏東縣內埔
    鄉○○村○○路24號時，當時有1 位涂金郎，他是屏東縣內
    埔鄉第19屆義亭村村長候選人利燕俠的助選員，他叫我下來
    ，然後用客家話跟我說: 「你如果沒有選利燕俠的話，你的
    低收入戶會被村長取消，你一定要支持1 號利燕俠。」因為
    我有癲癇症，且又害怕低收入戶資格真的會被村長取消，我
    聽完後一直很煩惱、很緊張，怕我的病情會加重。我申請低
    收入戶要先經過村長蓋章核准，再拿到屏東基督教醫院，然
    後由屏東基督教醫院幫我申請。我的低收入戶是幫我2 個小
    孩申請的，每人每個月可領新臺幣( 下同)2,000元，每個月
    共可領4,000 元。此次屏東縣內埔鄉第19屆義亭村村長選舉
    ，我有選舉權等語( 見警卷第7 至9 頁) ；其復於偵查中證
    稱：98年11月26日早上8 時30分，地點在屏東縣內埔鄉○○
    村○○路上，涂金郎在路上遇到我，叫我從機車上下來，他
    跟我說如果這次村長選舉，我沒有投給1 號，我的低收入戶
    會被取消所以我一定要支持1 號利燕俠。我一聽到這些話，
    我怕我的低收入戶補助會被取消，我身體不好，每個月還要
    去屏東縣基督教醫院拿藥，所以我從那天起就很緊張，還去
    分局報案。涂金郎只有在去年跟我說過這件事情。村長選舉
    前夕，涂金郎沒有跟我接觸。我本身具有義亭村村長投票資
    格。涂金郎是利燕俠的助選員。這1 次村長選舉，我投給2
    號等語( 見選偵卷第5 、6 頁) ，然其於本院審理中證稱：
    我認識涂金郎，是同村莊的，我認識利燕俠，他是村長。第
    19屆義亭村有2 個候選人，利燕俠幾號是1 號，2 號是李鳳
    金。李鳳金是我堂姑。我是於99年5 月27日我去屏東縣基督
    教醫院拿藥，在馬路口等紅綠燈時遇到被告，被告叫我過去
    跟他談，說這次選舉若沒有選1 號，萬一1 號當選並連任，
    就要取消我低收入戶資格，被告是用恐嚇的語氣說。我確定
    時間是99年5 月27日早上8 時20分左右等語( 見本院卷第29
    頁) ，是以，證人李源宏就被告係於何時以前揭言語脅迫其
    投票自由之證述前後不一，故證人李源宏上開所為證述顯有
    可疑。再者，檢察官就上揭時間再向證人李源宏詰問時，其
    復證稱：「問：為何你警詢、偵訊時與今天都說的不一樣？
    ) 因為那時我很害怕，身體又不好，記不清楚。( 問：為何
    今天可以記清楚？) 因為我有去查選舉公報。( 問：有無印
    象是在涂金郎跟你說那些話後多久報案的？) 被告是早上8
    時跟我說的，我是晚上7 、8 時報案的。( 問：所以當天報
    案的？) 是。( 問：當天有無做筆錄？有。( 問：為何做筆
    錄時間是在99年6 月10日？) 不可能，因為我是當天報案的
    。( 問：請確認筆錄日期，是否只做過1 次筆錄？提示警詢
    筆錄第7 頁）是，只做過1 次。( 問：筆錄受詢問人是否你
    本人簽的？) 是。( 問：為何筆錄日期與你所述不同？) 我
    是當天報案的，可能是我報案時，....... （後不語）。」
    等語( 見本院卷第29頁背面、第30頁正面) 。基此，堪認證
    人李源宏就被告就係何時以前揭言語脅迫其投票自由之證述
    ，顯然無法確認，且其上開所為證述與卷附警詢筆錄所載製
    作時間顯不相符；再佐以證人李源宏於本院審理中另證稱：
    「( 問：涂金郎與你說話的地點？) 在屏東顯內埔鄉○○村
    村○○○路，涂金郎家門口。( 問：當時有無其他人在場？
    ) 沒有。」等語，足徵證人李源宏所證述被告以前揭言語脅
    迫其投票自由乙情，除僅有證人李源宏之單一指述外，並無
    其他證據足資佐證，又證人李源宏所為之證述顯然前後不一
    ，業如前述，準此，自難僅以證人李源宏之單一指述，而為
    被告不利之認定。
  (二)綜上所述，綜觀本案全案卷證，除證人李源宏前後不一之證
    述外，並無從認定被告有如起訴意旨所載之犯行，致本院無
    從認定被告涂金郎有何妨害投票自由之行為，此外，檢察官
    復未提出其他積極證據足資證明被告確有公訴意旨所指之犯
    行，不能證明被告犯罪，參諸前揭法條規定與判例意旨，依
    法應為被告無罪之諭知。
據上論斷，應依刑事訴訟法第301 條第1 項，判決如主文。
本案經檢察官鍾佩真到庭執行職務。
中    華    民    國   100    年    4     月    13    日
              刑事第一庭  審判長法  官  徐美麗
                                法  官  楊宗翰
                                法  官  許瑜容
以上正本證明與原本無異。
如不服本判決應於收受判決後10日內向本院提出上訴書狀，並應
敘述具體理由；其未敘述上訴理由者，應於上訴期間屆滿後20日
內向本院補提理由書（均須按他造當事人之人數附繕本）「切勿
逕送上級法院」。
中    華    民    國   100    年    4     月    13    日
                                書記官  龔惠婷